【裁判字號】    95,台上,3788
【裁判日期】    950713
【裁判案由】    偽造文書
【裁判全文】
最高法院刑事判決            九十五年度台上字第三七八八號
    上  訴  人  甲○○
                        樓
上列上訴人因偽造文書案件，不服台灣高等法院中華民國九十二
年十月七日第二審判決（九十一年度上訴字第一四三六號，起訴
案號：台灣桃園地方法院檢察署八十八年度偵字第五六０八號）
，提起上訴，本院判決如下：
    主  文
原判決撤銷，發回台灣高等法院。
    理  由
本件原判決認定上訴人甲○○基於概括之犯意：(一)於民國八十七
年三月二十二日，偽造如原判決附表編號一所示「玉來建設徐任
雄」之署名，偽造代理玉來建設股份有限公司（下稱玉來公司）
收得丙○○購買坐落桃園縣平鎮市○○路之八戶房地，定金每戶
新台幣（下同）五萬元，共計四十萬元之收款憑證，足以生損害
於玉來公司，並使丙○○誤信為真，而當場交付該筆定金；(二)於
同年四月七日，偽造如原判決附表編號二所示「德亨建設賈海輝
」之署名，偽造代理德亨建設股份有限公司（下稱德亨公司）收
得丁○○購買坐落桃園縣平鎮市○○路之三戶房地，定金每戶十
萬元，共計三十萬元之收款憑證，足以生損害於德亨公司，並使
丁○○誤信為真，而當場交付該筆定金；(三)於同年五月間，利用
不知情之刻印店偽刻如原判決附表編號三、四所示德亨公司及徐
公謹之印章，蓋用於同年五月二十日與乙○○簽訂之如原判決附
表編號五所示之不動產買賣契約書，足以生損害於德亨公司、徐
公謹，並使乙○○陷於錯誤，而交付定金六十萬元（含現金二十
萬元及支票四十萬元）等情，以第一審依牽連犯從一重論處上訴
人連續行使偽造私文書（累犯）罪刑，認事用法俱無不合，量刑
亦稱妥適，因而維持第一審之判決，駁回上訴人在第二審之上訴
，固非無見。
惟查：（一）有罪判決書理由之說明必須互相一致，方為合法。
倘若理由之說明不相一致，按諸刑事訴訟法第三百七十九條第十
四款後段規定，自屬判決理由矛盾之當然違背法令。原判決對於
認定上訴人偽造上開(一)、(二)之收款憑證部分，理由一(六)說明「丙
○○、丁○○與被告（指上訴人，下同）簽訂房屋收款憑證時，
賈海輝並未在場，而係由被告私自與告訴人丙○○、丁○○簽訂
」等語（見原判決第七頁第五至六行），然查：１、理由一(五)所
援引之切結書載「茲因本人（指上訴人）私自以德亨、玉來公司
公司名義與他人簽訂不動產買賣收款憑證……實際全係本人所為
，與德亨、玉來公司及受託在現場負責居間之賈海輝無關……」
等語（見原判決第六頁倒數第二至五行），則以上訴人偽造該二
紙收款憑證時，賈海輝在場。互核以觀，足見原判決理由之說明
前後齟齬不一，自有理由矛盾之違背法令。２、告訴人丙○○、
丁○○於第一審審理時分別指稱：簽約時賈海輝均在場並知情等
語（見第一審卷第五八頁倒數第二行至該頁背面第一行、第七八
頁第八至九行、第一三一頁第十行），原判決上開理由一(六)之說
明，亦有與卷內證據資料不符之違誤。（二）審理事實之法院，
對於案內與待證事實有重要關係，在客觀上並屬依法應予調查之
證據，如未依法調查或雖已調查而未調查明白，即與證據未經調
查無異，如率行判決，其判決當然為違背法令。而證據之證明力
，固屬於法院判斷之自由，但不得違背經驗法則與論法則，如其
判斷，尚有疑竇，在應予調查之證據釐清前，尚難遽採為被告有
利或不利之認定。原判決對於上訴人聲請傳喚證人鄭群、陳世芳
，以證明其與乙○○簽訂之不動產買賣契約書內德亨公司及徐公
謹之印章係賈海輝所交付一節，固已說明該二名證人經傳喚未到
，然不影響事實之認定云云。但查：１、原判決論述之根據為上
訴人與丙○○、丁○○簽訂收款憑證時，賈海輝並未在場，因認
賈海輝並無私自偽刻德亨公司及徐公謹印章交予上訴人之動機等
情（見原判決第七頁理由一(六)），其中上訴人與丙○○、丁○○
簽訂收款憑證時，賈海輝是否未在場，仍有疑義，已如上述。原
判決未就該部分事實究明釐清前，率為論斷，已有未洽。２、告
訴人乙○○於告訴狀內已載明「被害人（指乙○○，下同）經介
紹人鄭群先生介紹……介紹被告（指上訴人）與被害人接洽買賣
細節……簽訂不動產買賣契約書」等情（見第八八四一號偵查卷
第一頁背面第六行起至第二頁第二行）。則證人鄭群對於上訴人
與乙○○簽訂不動產買賣契約書時之情形是否知情？自有再加調
查之必要。原審對上開於偽造收款憑證、不動產買賣契約書等有
重要關係之各該事項，均未詳加調查究明，即認係上訴人所偽造
後持以行使，殊嫌速斷，併有查證未盡及判決理由不備之違誤。
（三）按犯罪所生之損害，雖為單純科刑應行審酌之情狀（刑法
第五十七條第九款），非屬犯罪構成要件之事實，以經自由證明
為已足，然所謂自由證明，係指使用之證據，其證據能力或證據
調查程序不受嚴格限制而已，其關於此項科刑審酌之裁量事項之
認定，仍應與卷存證據相符，始屬適法。第一審判決於科刑時審
酌上訴人「已清償乙○○五十萬元」部分，經查卷附上訴人與乙
○○立具之「合解書」所載，上訴人已將定金包括現金二十萬元
及支票四十萬元全部退還清楚（見原審卷第一四二頁），是第一
審判決於科刑時所適用刑法第五十七條第九款規定審酌上訴人犯
罪所生之損害部分，已與卷內證據資料不符，原判決未予糾正，
亦有理由矛盾之違背法令。上訴意旨指摘原判決違背法令，尚非
全無理由，應認原判決有撤銷發回更審之原因。至上訴人連續詐
欺取財部分，原判決依行為時法，認與行使偽造私文書部分，有
牽連犯之裁判上一罪關係，基於審判不可分原則，應併予發回。
據上論結，應依刑事訴訟法第三百九十七條、第四百零一條，判
決如主文。
中    華    民    國  九十五  年    七    月   十三   日
                      最高法院刑事第九庭
                          審判長法官  陳  正  庸
                                法官  賴  忠  星
                                法官  王  居  財
                                法官  林  開  任
                                法官  林  立  華
      本件正本證明與原本無異
                                      書  記  官
中    華    民    國  九十五  年    七    月   十八   日
                                                      Ｅ


司法院資訊處製作；財團法人民間司法改革基金會備份。
